臺灣臺北地方法院民事判決　　　　　　　100年度訴字第956號
原　　　告　沈世宏
訴訟代理人　林進富律師（送達代收人）
　　　　　　吳姝叡律師
　　　　　　楊智全律師
被　　　告　鄭文燦
　　　　　　蔡其昌
共　　　同
訴訟代理人　徐國勇律師
複代理人　　黃建復律師
　　　　　　黃育勳律師
上列當事人間請求損害賠償事件，經本院於民國100年5月3日言
詞辯論終結，判決如下：
    主      文
原告之訴駁回。
訴訟費用由原告負擔。
    事實及理由
一原告主張：原告自民國97年5月20日起擔任行政院環境保護署
  （下稱環保署）署長。監察院於99年2月間針對臺灣中油股份
  有限公司（下稱中油公司）是否超收空氣污染防制費一事，約
  詢經濟部、環保署及中油公司之主管。原告於監察院約詢時表
  示「中油有無超收須再精算，但浮動油價公式是個不正確公式
  。公式是蘇貞昌與陳瑞隆當閣揆與經濟部長時決定的，有問題
  要找他們，我們只是幫忙善後」，所言符合事實，並非推諉環
  保署署長應承擔之職責。詎被告鄭文燦、蔡其昌於新聞媒體訪
  問時，回應原告所言，分別表示「國民黨已執政兩年，要有擔
  當，不該一遇問題就推給前朝」、「…如果浮動油價不對，為
  何不廢除？上任快兩年的環保署長沈世宏都在睡覺嗎？…沈世
  宏遇到問題就卸責，這種沒擔當的政務官，非常不適任」，經
  分別刊載於99年2月26日發行之蘋果日報、聯合報，均屬惡意
  發表不實言論誹謗原告，侵害原告之名譽權，原告得依民法第
  184條第1項、第195條第1項規定，請求被告回復原告之名譽等
  情。求為判命被告鄭文燦、蔡其昌將道歉聲明及本件判決主文
  以14號字體及長35.5公分×寬26公分之版面，分別刊載於蘋果
  日報、聯合報全國版頭版1日之判決。
二被告辯稱：被告鄭文燦所言係評論執政黨應以實際作為解決問
  題，無侵害原告名譽之故意或過失，何況所評論之對象為國民
  黨，與原告無涉；被告蔡其昌所言係評論前後執政黨對於油價
  飆漲所採取之政策，亦無侵害原告名譽之故意或過失。且被告
  對於涉及重大政策而可受公評之事，為適當之評論，得阻卻不
  法等語。聲明請求駁回原告之訴。
三本院之判斷：
  (一)關於人民言論自由之維護與個人名譽、隱私及公共利益之保
    護，依司法院釋字第509號解釋揭示之意旨，國家應給予言
    論自由最大限度之維護，俾人民實現自我、溝通意見、追求
    真理及監督各種政治或社會活動之功能得以發揮；惟為兼顧
    對個人名譽、隱私及公共利益之保護，法律尚非不得對言論
    自由依其傳播方式為合理之限制。故對於行為人之刑事責任
    ，現行法制之調和機制係建立在刑法第310條第3項「對於所
    誹謗之事，能證明其為真實者，不罰。但涉於私德而與公共
    利益無關者，不在此限」及第311條「以善意發表言論，而
    有左列情形之一者，不罰：…三對於可受公評之事，而為適
    當之評論者」等規定；至於行為人之民事侵權責任，除適用
    一般侵權行為法則外，上開阻卻不法之規定亦堪為審酌之標
    準。
  (二)本件原告主張：監察院於99年2月間就中油公司是否超收空
    氣污染防制費一事，約詢時任環保署署長之原告時，原告表
    示「中油有無超收須再精算，但浮動油價公式是個不正確公
    式。公式是蘇貞昌與陳瑞隆當閣揆與經濟部長時決定的，有
    問題要找他們，我們只是幫忙善後」，被告鄭文燦、蔡其昌
    則於新聞媒體訪問時，回應原告所言，分別表示「國民黨已
    執政兩年，要有擔當，不該一遇問題就推給前朝」、「…如
    果浮動油價不對，為何不廢除？上任快兩年的環保署長沈世
    宏都在睡覺嗎？…沈世宏遇到問題就卸責，這種沒擔當的政
    務官，非常不適任」，經分別刊載於99年2月26日發行之蘋
    果日報、聯合報等情，為兩造所不爭執。惟原告主張：被告
    所言不實，不法侵害原告之名譽等語，為被告所否認。經查
    ，被告上開言論固含有批評原告遇事推諉、欠缺擔當之意，
    可能貶損原告在社會上之評價。然而，環保署係徵收空氣污
    染防制費之中央主管機關，依法須就空氣污染防制費之徵收
    方式、計算方式等事項訂定收費辦法（空氣污染防制法第3
    條、第16條、第17條規定參照），而依法應繳納空氣污染防
    制費之銷售者或進口者，亦須按月填具空氣污染防制費申報
    書及檢具繳款收據，向環保署申報（空氣污染防制費收費辦
    法第2條規定參照）。原告身為環保署署長，對於中油公司
    計繳空氣污染防制費之問題，表示：浮動油價公式不正確，
    係前行政院長與經濟部長所決定，有問題要找他們，我們只
    是幫忙善後等語，顯然認為因浮動油價公式所生空氣污染防
    制費之相關問題，肇始於前行政院長與經濟部長之錯失，而
    環保署僅係為前行政院長與經濟部長之錯失善後。惟依法執
    行職務乃公務員之本分，若中油公司計繳空氣污染防制費之
    方式有瑕疵，環保署基於中央主管機關之職責，本應積極主
    動依法處理；縱然其瑕疵肇始於前行政院長與經濟部長之錯
    失，亦同。故原告以環保署署長之身分，表示「有問題要找
    他們，我們只是幫忙善後」等語，是否適當，應係可受公評
    之事。因此，被告回應原告所言，表示「國民黨已執政兩年
    ，要有擔當，不該一遇問題就推給前朝」、「…如果浮動油
    價不對，為何不廢除？上任快兩年的環保署長沈世宏都在睡
    覺嗎？…沈世宏遇到問題就卸責，這種沒擔當的政務官，非
    常不適任」等語，綜觀其言，應係針對環保署處理空氣污染
    防制費相關問題之職責，以善意發表言論，對於可受公評之
    事，為適當之評論；即使被告蔡其昌所用「都在睡覺嗎」、
    「遇到問題就卸責」、「沒擔當」、「非常不適任」等語，
    直接且尖銳，亦難認偏激不堪，尚未脫逸善意或適當評論之
    範圍。從而，應認被告所言不具違法性，非屬不法侵害原告
    之名譽權。
四綜上所述，原告依民法第184條第1項、第195條第1項規定，請
  求被告鄭文燦、蔡其昌將道歉聲明及本件判決主文刊載於報紙
  ，以回復其名譽，並無理由，應予駁回。
五本件事證已臻明確，兩造其餘攻擊防禦方法及所提證據，核與
  本件判決結果不生影響，爰不另一一論述，併予敘明。
六據上論結，本件原告之訴為無理由。依民事訴訟法第78條，判
  決如主文。
中    華    民    國    100    年    5    月    17    日
                  民事第二庭  法  官  林玲玉
以上正本係照原本作成。
如對本判決上訴，須於判決送達後20日內向本院提出上訴狀。如
委任律師提起上訴者，應一併繳納上訴審裁判費。
中    華    民    國    100    年    5    月    17    日
                              書記官  劉碧輝